ACORDAO-COMPLETO-2553059

ACÓRDÃO 2099/2022 ATA 36/2022 - PLENÁRIO

VISTOS, relatados e discutidos estes autos de representação formulada pelo Sr. Francisco Eduardo Cardoso Alves, dando conta de supostas irregularidades no Contrato 217/2018, celebrado pela Superintendência da Diretoria de Administração e Logística do Ministério da Economia no Estado de São Paulo com a empresa Milori & Milori Cosentino Perícias e Serviços Médicos Sociedade Simples Pura,
ACORDAM os Ministros do Tribunal de Contas da União, reunidos em sessão da Primeira Câmara, ante as razões expostas pelo Relator, em:
9.1. conhecer da representação, com fulcro nos arts. 235 e 237, inciso VII e parágrafo único, do Regimento Interno do TCU, para, no mérito, considerá-la improcedente; 
9.2. dar ciência deste acórdão, juntamente com o voto e o relatório, à Superintendência Regional de Administração do Ministério da Economia em São Paulo, à empresa Milori & Milori Cosentino Perícias e Serviços Médicos Sociedade Simples Pura e ao Sr. Francisco Eduardo Cardoso Alves; e
9.3. arquivar o processo.

Representação acerca de supostas irregularidades em contrato que tem por objeto a prestação de serviços de perícias médicas em psiquiatria e em especialidades diversas. Análise das respostas da oitiva e da diligência.

Superintendência Regional de Administração do Ministério da Economia em São Paulo.

3. Interessados/Responsáveis:
3.1. Interessado: Milori & Milori Cosentino Perícias e Serviços Médicos Sociedade Simples Pura (13.558.489/0001-63).

13.1. Ministros presentes: Bruno Dantas (na Presidência), Walton Alencar Rodrigues, Benjamin Zymler (Relator) e Jorge Oliveira.
13.2. Ministros-Substitutos convocados: Augusto Sherman Cavalcanti e Weder de Oliveira.

BENJAMIN ZYMLER

Cuidam os autos de representação formulada pelo Sr. Francisco Eduardo Cardoso Alves, dando conta de supostas irregularidades no Contrato 217/2018, celebrado pela Superintendência da Diretoria de Administração e Logística do Ministério da Economia no Estado de São Paulo com a empresa Milori & Milori Cosentino Perícias e Serviços Médicos Sociedade Simples Pura.
2.	A aludida avença tem por objeto a prestação de serviços de perícias médicas em psiquiatria e perícias médicas em especialidades diversas, a serem realizadas por Junta Médica, composta por 3 profissionais médicos, sendo pelo menos 1 psiquiatra nos casos de perícia médica em psiquiatria.
3.	Em apertada síntese, o autor da representação alegou que:
a)	a contratação é ilegal por violar a proibição veiculada no art. 9º, II, da Lei 8.666/1993;
b)	o Sr. José Eduardo Milori Cosentino possui vínculo com a administração pública federal desde 10 de outubro de 2006, sendo detentor do cargo de perito médico federal, o qual fazia parte, originalmente, da carreira de perito médico previdenciário e integrava o quadro de pessoal do Instituto Nacional do Seguro Social (INSS) ;
c)	após a promulgação da Medida Provisória 871/2019, posteriormente convertida na Lei 13.846/2019, os integrantes da carreira de perito médico federal passaram a ser vinculados ao Ministério da Economia, por força do artigo 19 da referida norma;
d)	atualmente, os peritos médicos federais integram o quadro de pessoal do Ministério do Trabalho e Previdência, em virtude da alteração promovida na aludida norma pelo art. 10 da Lei 14.261/2021; e
e)	considerando que o Sr. José Eduardo Milori Cosentino permanece vinculado diretamente à União, a contratação em apreço viola o art. 9º, III, da Lei 8.666/1993.
4.	Em face dessas circunstâncias, o representante requereu a concessão de medida cautelar, suspendendo o contrato firmado com a empresa Milori & Milori Cosentino Perícias e Serviços Médicos Sociedade Simples Pura e, no mérito, que seja decretada a nulidade do ajuste.
5.	Após a análise preliminar da matéria pela Selog, foram autorizadas as seguintes medidas processuais:
"13.2.1.	a realização de oitiva prévia da Superintendência da Diretoria de Administração e Logística do Ministério da Economia no Estado de São Paulo e da empresa Milori & Milori Cosentino Perícias e Serviços Médicos Sociedade Simples Pura, com fulcro no art. 276, § 2º, do RITCU para que, no prazo de cinco dias úteis, se pronunciem sobre:
a)	a existência ou não de pressupostos para a expedição de medida cautelar de suspensão do Contrato 217/2018; e
b)	a manutenção do Contrato 217/2018 e a celebração de três aditivos contratuais de prorrogação de vigência do mencionado instrumento, considerando que, a partir de 18/1/2019 (data da edição MP 871/2019) , a contratação se mostrava irregular, por violar o art. 9º, III da Lei 8.666/1993;
13.2.2.	a efetivação de diligência junto à Superintendência da Diretoria de Administração e Logística do Ministério da Economia no Estado de São Paulo, a fim de que, no prazo de cinco dias úteis, preste as informações e encaminhe cópia dos seguintes documentos:
a)	designação formal de interlocutor que conheça da matéria para dirimir eventuais dúvidas, informando nome, função/cargo, e-mail e telefone de contato;
b) 	cópia integral dos processos administrativos relacionados aos termos aditivos firmados ao Contrato 217/2018;
c)	atos decisórios e pareceres que, eventualmente, tenham sido produzidos em razão do Ofício SEI 267338/2021/ME, no qual a Comissão de Ética do Ministério da Economia advertiu a entidade contratante a respeito das questões em exame;
d)	informações acerca da essencialidade dos serviços objeto do Contrato 217/2018; e
e)	demais elementos que entenda úteis ao deslinde do processo."
6.	Cumprida a medida processual, a unidade técnica analisou as respostas encaminhadas, consoante a instrução transcrita parcialmente a seguir com os ajustes pertinentes:
"EXAME TÉCNICO
I.	Análise dos pressupostos para adoção de medida cautelar
5.	Consoante o art. 276 do Regimento Interno/TCU, o Relator poderá, em caso de urgência, de fundado receio de grave lesão ao Erário, ao interesse público, ou de risco de ineficácia da decisão de mérito, de ofício ou mediante provocação, adotar medida cautelar, determinando a suspensão do procedimento impugnado, até que o Tribunal julgue o mérito da questão. Tal providência deverá ser adotada quando presentes os pressupostos da plausibilidade jurídica e do perigo da demora.
I.1. 	Perigo da demora
6.	Está afastado o pressuposto do perigo da demora por se tratar de contrato em andamento, com previsão de execução até dezembro do corrente ano. 
I.2. 	Perigo da demora reverso
7.	Quanto ao perigo da demora reverso, está configurado a presença do pressuposto por se tratar de contratação de serviço ou bem essencial ao funcionamento das atividades da unidade jurisdicionada e não haver contrato anterior com razoável vigência (que comporte voltar a fase ou refazer o certame, a depender da consequência da concessão de cautelar no caso concreto) ou possibilidade de prorrogação, ainda que excepcional.
I.3. 	Plausibilidade jurídica                   
8.	Foram encaminhados em 31/07/2022 e 03/08/2022 ofício (s) de oitiva à Unidade Jurisdicionada (peças 22 e 24) e à sociedade empresarial Milori & Milori Cosentino Pericias E Servicos Medicos Sociedade Simples Pura (peça 26) acerca dos indícios de irregularidades apontados nesta representação e para a obtenção de informações adicionais àquelas já existentes nestes autos. Em resposta, a Unidade Jurisdicionada apresentou os documentos acostados às peças 27, 28, 29, 30, 31, 32, 33, 34, 35, 36, 37 e 38, e a sociedade empresarial Milori & Milori Cosentino Pericias E Servicos Medicos Sociedade Simples Pura os documentos acostados às peças 43, 44, 45, 46, 47, 48, 49, 50, 54 e 55. Segue a análise dos pontos questionados.
Item b: a manutenção do Contrato 217/2018 e a celebração de três aditivos contratuais de prorrogação de vigência do mencionado instrumento, considerando que, a partir de 18/1/2019 (data da edição MP 871/2019) , a contratação se mostrava irregular, por violar o art. 9º, III da Lei 8.666/1993;
Fundamento legal ou jurisprudencial:  art. 9º, III da Lei 8.666/1993
Contextualização: 
9.	No despacho do relator (peça 21) foi identificada potencial ilegalidade referente ao tempo em que um dos sócios da Milori e Milori, o Sr. José Eduardo Milori Cosentino, integrava o quadro de pessoal do Ministério da Economia e manteve contrato com este. 
Manifestação da Unidade Jurisdicionada sobre o indício de irregularidade (peça 28) :
10.		Não se opõe a uma possível determinação de prorrogação ou mesmo de rescisão do contrato firmado (p. 1) .
11.		A SRA/SP interpreta que, desde o momento da licitação, o vínculo do servidor público, apontado em relatório do Sistema de Cadastramento Unificado de Fornecedores (SICAF) , não se dá com o órgão promotor da licitação (a Superintendência de Administração) , não havendo, portanto, a possibilidade de qualquer tipo de ingerência do citado servidor no processo de licitação. Entendeu o órgão que agir de forma diversa, ao contrário, restringiria a competição no certame, o que iria contra o interesse público (p. 1) .
12.		O SICAF emitido apontava o vínculo com a função "perito médico previdenciário", conforme se verifica do processo de contratação (documento 26891988 do processo 1659246209506, referente à Diligência solicitada pelo TCU) . Ao longo da contratação, foram realizadas novas consultas ao relatório, constando sempre a mesma observação. Em 29/10/2019 (4735642) , em 09/12/2019 (documento 5443829) e em 12/12/2019 (documento 5497799) , os documentos emitidos apresentavam novamente a descrição: "perito médico previdenciário", para o vínculo do servidor, mesmo após a edição da Medida Provisória 871/2019. A todo instante, o órgão teria seguido o entendimento que prevaleceu à época da licitação, não havendo sinalização de mudança na substância da relação do sócio da contratada com o órgão, uma vez que nenhum vínculo havia entre ele e a Superintendência, e também não haveria qualquer alteração no texto apresentado pelo Sistema de Cadastramento Unificado de Fornecedores. Não haveria indícios, portanto, para a SRA/SP, de que o contrato apresentaria qualquer tipo de irregularidade (p. 1 - 2) 
13.		A SRA/SP, ao tomar conhecimento de procedimento no Comitê de Ética do Ministério da Economia para verificação da questão, apresentou imediatamente consulta ao seu órgão de assessoramento jurídico (Procuradoria Regional da Fazenda Nacional na 3ª Região) , em 27/10/2021. A consulta indagava explicitamente sobre a contratação da sociedade Milori e Milori, tendo sido respondida nos seguintes termos (p. 4 - destaques constantes do original) :
'8.Observa-se, portanto, que até o presente momento, apesar dos levantamentos já realizados pela Comissão de Ética, há a presunção de que a contratação ora firmada se mostra regular, eis que não existe nenhuma decisão em sentido contrário ou mesmo imputando responsabilidade ao servidor Jose Eduardo Milori Cosentino. 
9. Ademais, sem adentrar no mérito da questão da possível irregularidade apontada (que não é objeto da presente consulta) , conforme breve indicação pelo órgão consulente, as circunstâncias fático-jurídicas do presente caso indicam que há elementos diferenciais apontando no sentido de que não há qualquer ilegalidade na presente contratação. 
10. Assim, apesar da existência de uma apuração, não havendo até o momento nenhuma deliberação conclusiva no sentido de imputar alguma responsabilidade e/ou indicar alguma irregularidade, não se verifica óbice na manutenção do presente contrato e, em tese, na possibilidade de sua prorrogação.'
14.	Finaliza por concluir que, a priori, não haveria necessidade de rescisão ou impossibilidade de prorrogação devido à mera existência de procedimento no Comitê de Ética. Salienta, ainda, que até o presente momento, a Superintendência de Administração não recebeu qualquer nova notícia referente ao processo 12100.104740/2021-16, em que se apuram as potenciais irregularidades.
Manifestação da sociedade Milori e Milori Cosentino Perícias e Serviços Médicos Sociedade Simples (peça 42) 
15.	Já foi movida ação popular pelo mesmo denunciante contra a empresa (p. 2) , que recebeu o número 5014572-15.2022.4.03.6100 e tramita perante a 26ª Vara Cível Federal da Subseção Judiciária de São Paulo Capital com os mesmos termos alusivos ao que aventou na sua "representação" nestes autos (p. 4) .
16.	O juízo, então, teria afastada a concessão de uma possível liminar, considerando que isso poderia ocasionar prejuízos a quem precisasse dos serviços periciais objeto da contratação sub examine (p. 4) .
17.	Também naquele juízo teria sido manejado agravo de instrumento, com liminar negada, nos seguintes termos (p. 4) :
"Nos termos do Parágrafo Único do artigo 995 do Novo Código de Processo Civil, a eficácia da decisão recorrida poderá ser suspensa por decisão do relator, se da imediata produção de seus efeitos houver risco de dano grave, de difícil ou impossível reparação e se ficar demonstrada a probabilidade de provimento de recurso. Em sede de cognição sumária, não vislumbro a presença de um dos requisitos autorizadores à concessão do efeito suspensivo postulado. Com efeito, após consulta aos autos originários, observo que foi contratada, por meio de licitação, a agravada Milori & Milori Cosentino para a prestação de serviço de perícia médica. O referido instrumento foi assinado em outubro de 2018. Segundo o agravante, o sócio majoritário da empresa contratada é perito médico previdenciário e, à época da contratação, não era integrante do quadro de pessoal da União Federal, já que sua carreira pertencia ao INSS. Com a edição da Lei nº 13.846/2019, os cargos de perito médico federal e perito médico da previdência social passaram a integrar o quadro de pessoal do Ministério da Economia. E, posteriormente, com a edição da Lei nº 14.261/21, passaram a integrar o quadro de pessoas do Ministério do Trabalho e Previdência. Assim, a alegada irregularidade na contratação da empresa de perícia teria tido início Ausente, assim, o a amparar o pedido periculum in mora do agravante, dispensando-se a análise do fumus boni juris. Ante o exposto, indefiro o pedido de efeito suspensivo" (destaques constantes do original) ;
18.	Destaca argumentos lançados pela Advocacia Geral da União, em parecer elaborado do seguinte modo (p. 5) : 
"o PARECER SEI Nº 17370/2021/ME salientou que eventual responsabilização de cunho disciplinar, em relação ao servidor em tela, não necessariamente acarretaria a automática invalidação de toda a contratação correlata. Assim, apesar dos levantamentos iniciais já realizados pela Comissão de Ética, haveria a presunção de que a contratação firmada seria regular"
19.	Adita que Comissão de Ética, pela Secretaria de Gestão Corporativa, ainda asseverou que: 
"importante salientar que, sendo o INSS uma autarquia integrante da Administração Indireta, com personalidade jurídica própria, entendemos não ser possível afirmar que um perito desta entidade faria parte do órgão contratante ou responsável pela licitação em tela, no caso, a SRA/SP" e ainda tal órgão complementou dizendo que " (...) não há ainda nenhuma decisão atestando eventual infração administrativa/disciplinar cometida pelo servidor Jose Eduardo Milori Cosentino" e que "há a presunção de que a contratação ora firmada se mostra regular, eis que não existe nenhuma decisão em sentido contrário ou mesmo imputando responsabilidade ao servidor Jose Eduardo Milori Cosentino" (p. 6) .
20.	Acrescenta que a Nova Lei de Licitações, em seu art. 147, impõe que são vários os requisitos para anulação ou suspensão de um contrato administrativo, ainda que seja possível o saneamento da nulidade, ou seja, tratou-se da anulação de um contrato como hipótese de exceção, haja vista preponderância do interesse público, além das dificuldades concretas do gestor (p. 6) .
21.	Apresenta posicionamento firmado pelo Ministério Público Federal, juntando parecer ministerial em que consta a informação de que  
" (...) não há perigo de dano para que a tutela requerida seja prestada em caráter urgente; o que se discute é a possível participação indevida de servidor público federal em empresa que celebrou contrato administrativo com a União Federal; além de ser relevante, no caso, que sejam ouvidas as partes corrés, o fato é que, caso se constate a irregularidade no momento oportuno, o contrato poderá ser desfeito, e o servidor responsabilizado nas diversas esferas - criminal, cível, funcional etc". acresce posição do Parquet ordinário em que anota que "o cancelamento de contrato celebrado pela Administração Pública é procedimento complexo, em especial quando já esteja vigente e iniciada a prestação de serviço público à população" (p. 6) 
22.	Após apresentar argumentos para evidenciar a vantajosidade da contratação (p. 7/10) , informa que o contrato atual vigorará até 15/12/2022 e que haveria sensível prejuízo em interromper os processos pela descontinuidade de perícias há muito marcadas (p. 10) .
23.	A situação seria agravada pelos impactos da Medida Provisória 1113/22, já aprovada pelo Senado, em que se "concede o auxílio-doença por incapacidade temporária sem perícia médica caso o tempo de espera supere 30 dias" (p. 11) ; 
24.	Além disso, a pessoa jurídica Milori e Milori é composta de outra sócia, que é quem assina o contrato administrativo, formulou os preços para a participação da licitação na Carta Convite enviada, dentre outras formalidades, e não havendo que se falar em qualquer vício.
Manifestação da sociedade Milori e Milori Cosentino Perícias e Serviços Médicos Sociedade Simples (peça 53) 
25.	Destaca trechos de parecer jurídico elaborado pela Divisão de Consultoria e Assessoramento em Direito Administrativo da Subprocuradoria Regional da Fazenda Nacional na 3ª Região, vinculada ao Ministério da Economia e juntados aos presentes autos (peça 54) , dos quais ressoam os seguintes:
'51. Portanto, salvo melhor juízo, o médico, sócio da empresa contratada pela SRA/SP, está vinculado como servidor de um órgão específico singular do Ministério da Economia, qual seja, a Secretaria Especial de Previdência e Trabalho, ao passo que a SRA/SP configura-se como projeção regional de um órgão de assistência direta e imediata ao Ministro da Economia. Portanto, órgãos distintos sob a perspectiva do conceito de unidade administrativa formulado pelo TCU para fins de definição dos efeitos da penalidade prevista no artigo 87, III, da Lei nº 8.666/1993, ao qual ora recorremos por analogia."
 (...) 
67. Respondendo objetivamente à consulta formulada, opinamos que não há impedimento, nos termos do artigo 9º, III, da Lei nº 8.666/1993, para a prestação do serviço pela empresa Milori & Milori Cosentino Perícias e Serviços Médicos Sociedade Simples Pura, cujo sócio José Eduardo Milori Cosentino passou a ser servidor do Ministério da Economia, por força do artigo 19 da Lei nº 13.846/2019, visto que, nos termos da jurisprudência do TCU e considerando-se a estrutura do Ministério da Economia tal qual definida no Decreto nº 9.547/2019, não se reconhece a unidade administrativa entre o órgão de vínculo do Perito Médico Federal (Secretaria Especial de Previdência Social) e a contratante (SRA/SP - projeção regional da Secretaria de Gestão Corporativa, que integra a Secretaria-Executiva do Ministério da Economia) '
Análise:
26.	As análises com relação aos argumentos apresentados serão efetuadas de modo conjunto, por economia processual. 
27.	De início, cabe destacar que esta Corte não funciona como instância revisora de possíveis relações funcionais mantidas entre órgãos e entidades públicos e seus servidores. Diferente disso, o TCU se atém, no que diz respeito aos servidores de outras instituições, a suas competências legais e constitucionais próprias, sobretudo relacionadas a atos sujeitos a registro, o que não é o caso da presente assentada. Entretanto, há situações evidenciadas nos documentos encaminhados que denotam possíveis infrações à legislação de pessoal, particularmente, à Lei 8.112/1990, que estabelece o seguinte:
'Art. 117.  Ao servidor é proibido:  
 (...) 
X - participar de gerência ou administração de sociedade privada, personificada ou não personificada, exercer o comércio, exceto na qualidade de acionista, cotista ou comanditário;'    
28.		Em diversas mensagens de e-mail constantes das negociações realizadas, o Senhor José Eduardo Milori 'responde' pela empresa (mensagens nas páginas 686, 783 e 878, peça 29, por exemplo) , o que pode denotar infração funcional grave, que sujeita o servidor até mesmo a uma possível demissão, por conta do inciso XIII do art. 132 da já mencionada Lei 8.112/1990. Essa avaliação, contudo, deve ser feita pelo órgão em que está lotado o potencial cometedor da infração, sendo matéria alheia às competências desta Corte, uma vez que essencialmente é interna corporis. De toda sorte, o encaminhamento da presente instrução ao órgão jurisdicionado, com as presentes análises, prestar-se-á ao propósito de contribuir com as apurações processuais que venham a ser instaurada, já que, inclusive, há processo disciplinar apuratório em andamento. 
29.		Além disso, conforme consignado no despacho do relator à peça 21:
'9.	(...) , apesar de não haver vedação à participação do Sr. José Eduardo Milori Cosentino na licitação que deu ensejo ao contrato, verifico, em juízo perfunctório, que, durante o período de 18/1/2019 a 27/7/2021, o Contrato 217/2018 esteve em situação de ilegalidade, uma vez que o Sr. José Eduardo Milori Cosentino integrava o quadro de pessoal do Ministério da Economia nessa época, por força do art. 19 da Lei 13.846/2019.
10.	 A despeito disso, chama atenção que, atualmente, o mencionado ajuste não mais se encontra em estado de ilegalidade, porquanto o referido sócio não está mais vinculado ao Ministério da Economia, por conta da alteração promovida pelo art. 10 da Lei 14.261/2021.
11.	A despeito disso, entendo, em juízo sumário, que a verificação da legalidade de um ato administrativo deve levar em conta as circunstâncias de fato e de direito vigentes em cada período, o que implica dizer que não é possível a convalidação do contrato, após o advento da mencionada norma. No caso, tivesse a administração adotado as medidas que eram esperadas, inclusive após alertas da própria Comissão de Ética do Ministério da Economia, o ajuste teria sido tornado nulo, em tempo oportuno, por violação do art. 9°, inciso III, da Lei 8.666/1993.'  
30.		De toda sorte, há fatores que merecem ser ponderados com relação à contratação ocorrida.
31.		Com relação a qualquer medida que pudesse ser proposta no sentido de descontinuar imediatamente a contratação em curso, entende-se que isso não seria o mais adequado. Com efeito, como evidenciado nos argumentos apresentados pela SRA/SP, há déficit de pessoal capacitado para realizar as perícias médicas fundamentais às atividades do órgão. Assim, há risco de dano reverso, a prejudicar o melhor atendimento dos interesses públicos. 
32.		De outra parte, o art. 147 da Nova Lei de Licitações, ainda que não tenha sido aplicado à espécie, já que o certame foi realizado tomando por base outras leis (8.666/1993 e 10.520/2002) , determina a análise consequencial de eventual anulação de contrato. Veja-se o dispositivo, com destaques feitos por nós:
'Art. 147. Constatada irregularidade no procedimento licitatório ou na execução contratual, caso não seja possível o saneamento, a decisão sobre a suspensão da execução ou sobre a declaração de nulidade do contrato somente será adotada na hipótese em que se revelar medida de interesse público, com avaliação, entre outros, dos seguintes aspectos:
I - impactos econômicos e financeiros decorrentes do atraso na fruição dos benefícios do objeto do contrato;
 (...) 
X - custo para realização de nova licitação ou celebração de novo contrato;'
33.		Na situação examinada, considera-se que o impacto econômico poderia ser bastante significativo, em face de eventual determinação de anulação, dadas as dificuldades na gestão de pessoal nas atuais condições da SRA/SP. A propósito, na peça 35, a unidade jurisdicionada, depois de apresentar análise histórica da necessidade da instituição relacionada à contratação, remontando à 2011, e apontar diversos problemas ocorridos na gestão dos serviços que deveriam ser prestados no âmbito do Ministério da Fazendo em São Paulo, como, por exemplo, convênios infrutíferos feitos com outras instituições públicas  (p. 1 e 2) , conclui que a suspensão/cancelamento do contrato de prestação de serviços de perícia médica traria sérios transtornos ao órgão, com retorno ao quadro caótico em que a unidade se encontrava há alguns anos. E o TCU não pode ficar alheio às consequências de uma determinação pela anulação do contrato atual.
34.		Além disso, pode-se considerar como atenuante da situação as diversas manifestações em que áreas distintas se pronunciaram pela regularidade da contratação. Ao ser consultada, a Procuradoria Regional da Fazenda Nacional na 3ª Região manifestou-se afirmando que "as circunstâncias fático-jurídicas do presente caso indicam que há elementos diferenciais apontando no sentido de que não há qualquer ilegalidade na presente contratação". Não se adentrou, contudo, no exame de  uma possível infração funcional que pode ter sido cometida pelo servidor, que foi, inclusive, indicado na presente instrução. Sendo assim, considera-se que é suficiente o encaminhamento de ciência à SRA/SP de que durante o período entre 18/1/2019 a 27/7/2021, o contrato 217/2018 esteve irregular, por ferir o disposto no art. 9º, III da Lei 8.666/1993, pois o art.19 da Lei 13.846/2019 era claro ao definir que a carreira dos peritos médicos federal integrava o quadro de pessoal do Ministério da Economia.
CONCLUSÃO
35.	Diante do exposto, propõe-se o conhecimento da representação, satisfeitos os requisitos de admissibilidade constantes no art. 113, § 1º, da Lei 8.666/1993, c/c os arts. 235 e 237, VII, do Regimento Interno/TCU, e no art. 103, § 1º, da Resolução - TCU 259/2014.
36.	Além disso, está afastado os pressupostos do perigo da demora, e afastados o perigo da demora reverso e da plausibilidade jurídica de parte dos argumentos trazidos na representação. De todo modo, a ciência proposta anteriormente é suficiente para o desfecho do presente processo, sem prejuízo de que o órgão apure potenciais infrações funcionais cometidas pelo Senhor José Eduardo Milori Cosetino, sócio da Milori & Milori Cosentino Perícias e Serviços Médicos Sociedade Simples Pura, que durante o período de 18/1/2019 a 27/7/2021 manteve relações contratuais com o órgão em que estava lotado o mencionado servidor.
37.	Por fim, diante dos encaminhamentos propostos, entende-se que não haverá impacto relevante na unidade jurisdicionada e/ou na sociedade.
INFORMAÇÕES ADICIONAIS
38.	Não houve pedido de ingresso aos autos. 
39.	Não houve pedido de vista e/ou cópia.
40.	Não houve pedido de sustentação oral. 
41.	Não há processos conexos e apensos.
PROPOSTA DE ENCAMINHAMENTO
42.	Em virtude do exposto, propõe-se:
42.1.		conhecer da representação, satisfeitos os requisitos de admissibilidade constantes no art. 113, § 1º, da Lei 8.666/1993, c/c os arts. 235 e 237, VII, do Regimento Interno deste Tribunal, e no art. 103, § 1º, da Resolução - TCU 259/2014;
42.2.	no mérito, com fundamento no art. 276, § 6º, do Regimento Interno deste Tribunal, considerar a presente representação procedente;
42.3.	indeferir o pedido de concessão de medida cautelar formulado pelo representante, tendo em vista a inexistência dos elementos necessários para sua adoção; 
43.	dar ciência à Superintendência Regional de Administração do Ministério da Economia em São Paulo, com fundamento no art. 9º, inciso I, da Resolução - TCU 315/2020, sobre as seguintes impropriedades/falhas, identificadas no Contrato 217, de 2018, para que sejam adotadas medidas internas com vistas à prevenção de outras ocorrências semelhantes:
a) 	durante o período entre 18/1/2019 a 27/7/2021, o contrato 217/2018 esteve irregular, por ferir o disposto no art. 9º, III da Lei 8.666/1993, pois o art.19 da Lei 13.846/2019 era claro ao definir que a carreira dos peritos médicos federal integrava o quadro de pessoal do Ministério da Economia.
43.1.	comunicar ao representante a decisão que vier a ser prolatada;
44.	informar à Superintendência Regional de Administração do Ministério da Economia em São Paulo e ao representante do acórdão que vier a ser proferido, destacando que o relatório e o voto que fundamentam a deliberação ora encaminhada podem ser acessados por meio do endereço eletrônico www.tcu.gov.br/acordaos; 
44.1.	arquivar os presentes autos, nos termos do art. 250, I, c/c art. 169, II, do Regimento Interno/TCU."
	É o relatório.

Douglas de Andrade Olicio (189987/OAB-SP), representando Milori & Milori Cosentino Perícias e Serviços Médicos Sociedade Simples Pura; Isabel Caminada Brandao de Albuquerque Alves (68138/OAB-DF) e Paulo Vitor Liporaci Giani Barbosa (50301/OAB-DF), representando Francisco Eduardo Cardoso Alves.

Não atuou.

REPRESENTAÇÃO. SUPOSTA IRREGULARIDADE EM CONTRATO PARA A PRESTAÇÃO DE PERÍCIAS MÉDICAS EM PSIQUIATRIA E PERÍCIAS MÉDICAS EM ESPECIALIDADES DIVERSAS. SUPOSTA PARTICIPAÇÃO INDIRETA DE SERVIDOR DO ÓRGÃO CONTRATANTE. INTERPRETAÇÃO DO ART. 9º, CAPUT C/C O III, DA LEI 8.666/1993. SERVIDOR COM SÓCIO COTISTA DE EMPRESA CONTRATADA VINCULADO A OUTRA UNIDADE ADMINISTRATIVA DO ÓRGÃO. AUSÊNCIA DE PODER DE INFLUÊNCIA E NÃO EXERCÍCIO DE ATRIBUIÇÕES RELACIONADAS À FISCALIZAÇÃO E À GESTÃO DO CONTRATO. NÃO INCORRÊNCIA DE SITUAÇÃO DE CONFLITO DE INTERESSES. EXEGESE COMPATÍVEL COM A NOVA LEI DE LICITAÇÕES. NÃO MAIS SUBSISTÊNCIA DO ESTADO DE ILEGALIDADE, AINDA QUE FOSSE DADA INTERPRETAÇÃO MAIS AMPLA DA ORDEM JURÍDICA. FALTA DE INTERESSE PÚBLICO NA INVALIDAÇÃO OU NÃO PRORROGAÇÃO DO CONTRATO. CONHECIMENTO E IMPROCEDÊNCIA DA REPRESENTAÇÃO.

REPRESENTAÇÃO (REPR)

Secretaria de Controle Externo de Aquisições Logísticas (Selog).

Cuidam os autos de representação formulada pelo Sr. Francisco Eduardo Cardoso Alves, dando conta de supostas irregularidades no Contrato 217/2018, celebrado pela Superintendência da Diretoria de Administração e Logística do Ministério da Economia no Estado de São Paulo com a empresa Milori & Milori Cosentino Perícias e Serviços Médicos Sociedade Simples Pura.
2.	A aludida avença tem por objeto a prestação de serviços de perícias médicas em psiquiatria e perícias médicas em especialidades diversas, a serem realizadas por Junta Médica, composta por 3 profissionais médicos, sendo pelo menos 1 psiquiatra nos casos de perícia médica em psiquiatria.
3.	Em apertada síntese, o autor da representação alegou que:
a)	a contratação é ilegal por violar a proibição veiculada no art. 9º, II, da Lei 8.666/1993;
b)	o Sr. José Eduardo Milori Cosentino possui vínculo com a administração pública federal desde 10 de outubro de 2006, sendo detentor do cargo de perito médico federal, o qual fazia parte, originalmente, da carreira de perito médico previdenciário e integrava o quadro de pessoal do Instituto Nacional do Seguro Social (INSS) ;
c)	após a promulgação da Medida Provisória 871/2019, posteriormente convertida na Lei 13.846/2019, os integrantes da carreira de perito médico federal passaram a ser vinculados ao Ministério da Economia, por força do artigo 19 da referida norma;
d)	atualmente, os peritos médicos federais integram o quadro de pessoal do Ministério do Trabalho e Previdência, em virtude da alteração promovida na aludida norma pelo art. 10 da Lei 14.261/2021; e
e)	considerando que o Sr. José Eduardo Milori Cosentino permanece vinculado diretamente à União, a contratação em apreço viola o art. 9º, III, da Lei 8.666/1993.
4.	Em face dessas circunstâncias, o representante requereu a concessão de medida cautelar, suspendendo o contrato firmado com a empresa Milori & Milori Cosentino Perícias e Serviços Médicos Sociedade Simples Pura e, no mérito, que seja decretada a nulidade do ajuste.
5.	Após a análise preliminar da Selog, foi promovida a oitiva prévia da Superintendência da Diretoria de Administração e Logística do Ministério da Economia no Estado de São Paulo e da empresa Milori & Milori Cosentino Perícias e Serviços Médicos Sociedade Simples Pura, com fulcro no art. 276, § 2º, do RITCU para que, no prazo de cinco dias úteis, se pronunciassem sobre:
"a) a existência ou não de pressupostos para a expedição de medida cautelar de suspensão do Contrato 217/2018; e
b)	a manutenção do Contrato 217/2018 e a celebração de três aditivos contratuais de prorrogação de vigência do mencionado instrumento, considerando que, a partir de 18/1/2019 (data da edição MP 871/2019) , a contratação se mostrava irregular, por violar o art. 9º, III da Lei 8.666/1993;"
6.	Ademais, foi realizada diligência ao aludido órgão, a fim de que enviasse as informações e elementos especificados.
7.	Cumpridas as medidas processuais, a unidade técnica analisou as respostas encaminhadas e concluiu que houve infração ao art. 9º, III, da Lei 8.666/1993, durante o período de 18/1/2019 a 27/7/2021, uma vez que o sócio administrador da empresa contratada era detentor do cargo de perito médico federal, que integrava o quadro de pessoal do Ministério da Economia, órgão contratante.
8.	Todavia, a Selog confirmou que o mencionado ajuste não se encontrava, atualmente, em estado de ilegalidade, porquanto o cargo de perito médico tinha passado a integrar o quadro de pessoal do Ministério do Trabalho e Previdência, por força do art. 10 da Lei 14.261/2021.
9.	Nesse cenário, concluiu que não era adequada a proposta de anulação do contrato ou de vedação à sua prorrogação, haja vista o déficit de pessoal capacitado para realizar as perícias médicas fundamentais às atividades do Ministério da Economia, estando presente o "risco de dano reverso, a prejudicar o melhor atendimento dos interesses públicos".
10.	Além disso, invocou o disposto no art. 147 da Nova Lei de Licitações, que determina a análise consequencial de eventual anulação de contrato, não obstante a norma não seja aplicável à avença, já que o certame fora realizado com base nas Leis 8.666/1993 e 10.520/2002.
11.	Com isso, alvitrou que a representação fosse conhecida e, no mérito, considerada procedente, a fim de que fosse expedida ciência à Superintendência Regional de Administração do Ministério da Economia em São Paulo, para adoção de medidas internas com vistas à prevenção de outras ocorrências semelhantes.
12.	Feito esse necessário resumo, passo a decidir.
13.	Preliminarmente, ratifico o exame preliminar de admissibilidade e conheço da presente representação, haja vista o preenchimento dos requisitos aplicáveis à espécie.
14.	Quanto ao mérito, entendo que não subsiste a irregularidade noticiada.
15.	 O art. 9º da Lei 8.666/1993 prega o seguinte:
"Art. 9. Não poderá participar, direta ou indiretamente, da licitação ou da execução de obra ou serviço e do fornecimento de bens a eles necessários:
I - o autor do projeto, básico ou executivo, pessoa física ou jurídica; 
II - empresa, isoladamente ou em consórcio, responsável pela elaboração do projeto básico ou executivo ou da qual o autor do projeto seja dirigente, gerente, acionista ou detentor de mais de 5% (cinco por cento) do capital com direito a voto ou controlador, responsável técnico ou subcontratado;
III - servidor ou dirigente de órgão ou entidade contratante ou responsável pela licitação.
[...]
§ 3º Considera-se participação indireta, para fins do disposto neste artigo, a existência de qualquer vínculo de natureza técnica, comercial, econômica, financeira ou trabalhista entre o autor do projeto, pessoa física ou jurídica, e o licitante ou responsável pelos serviços, fornecimentos e obras, incluindo-se os fornecimentos de bens e serviços a estes necessários.
§ 4º O disposto no parágrafo anterior aplica-se aos membros da comissão de licitação."
16.	Como se vê, o atual estatuto licitatório - em vias de ser definitivamente revogado pela Lei 14.133/2021 - proibiu a participação indireta de servidor em licitação promovida pelo órgão ao qual estava vinculado, mas não disciplinou como essa participação indireta seria configurada. Pela literalidade da norma, o § 3º somente se aplica ao autor do projeto, pessoa física ou jurídica, e aos membros da comissão de licitação, neste caso, por força do § 4º.
17.	Dito de outra forma, a lei não é clara se um servidor do órgão contratante, que não seja membro da comissão de licitação e que possua vínculo de natureza técnica, comercial, econômica, financeira ou trabalhista com uma empresa contratada, a exemplo de alguém que seja sócio cotista desta, incorre na vedação do art. 9°, caput c/c o inciso III, da Lei 8.666/1993.
18.	Nesse cenário, a definição do que vem a ser participação indireta, no caso do servidor do órgão contratante, merece interpretação. Em minha visão, o art. 9º da referida norma quis evitar situações que pudessem caracterizar conflito de interesses em contratações públicas. Dito de outra forma, ele buscou afastar do certame e da execução do contrato todos os licitantes que tivessem alguma vinculação com alguém capaz de influenciar o resultado da licitação ou com atribuições ligadas à gestão ou à fiscalização do ajuste. Em suma, o dispositivo almejou atender aos princípios da isonomia, da competitividade, da moralidade e da impessoalidade.
19.	 Tal interpretação parece coerente com o inciso V do art. 14 da Lei 14.133/2021, que vem a ser o dispositivo equivalente ao que ora se analisa. Conforme a referida disposição, não poderão disputar licitação ou participar da execução de contrato, direta ou indiretamente:
"V - aquele que mantenha vínculo de natureza técnica, comercial, econômica, financeira, trabalhista ou civil com dirigente do órgão ou entidade contratante ou com agente público que desempenhe função na licitação ou atue na fiscalização ou na gestão do contrato, ou que deles seja cônjuge, companheiro ou parente em linha reta, colateral ou por afinidade, até o terceiro grau, devendo essa proibição constar expressamente do edital de licitação;"
20.	Embora não seja adequado interpretar o alcance da lei anterior com base no texto da nova, a comparação entre os dispositivos sugere uma certa evolução do legislador, no sentido de tornar mais clara a hipótese de conflito de interesses no âmbito das contratações públicas. Por essa razão, compreendo que o novel estatuto pode ser usado como inspiração para a solução do presente caso concreto, por revelar uma solução razoável.
21.	Assim, considerando que, durante o período de suposta ocorrência da ilegalidade, o Sr. José Eduardo Milori Cosentino esteve vinculado à Secretaria Especial de Previdência e Trabalho, unidade administrativa completamente distinta da que promoveu a licitação e geriu o contrato, qual seja, a Superintendência da Diretoria de Administração e Logística, integrante da estrutura da Secretaria de Gestão Corporativa (SGC) , ambas do Ministério da Economia, evoluo o entendimento inicial e concluo que não restou configurada a vedação catalogada no art. 9°, caput c/c o inciso III, da Lei 8.666/1993.
22.	Dessa forma, divirjo da Selog e compreendo que a representação deve ser considerada improcedente.
23.	Não obstante, trago considerações adicionais sobre eventual interpretação mais ampla do ordenamento jurídico aplicável.
24.	Ainda que fosse adotada outra exegese do art. 9°, caput c/c o inciso III, da Lei 8.666/1993, no sentido de que estaria vedada a participação indireta de qualquer servidor do Ministério da Economia na contratação em exame, por força do § 3º do mesmo artigo, a eventual anulação do Contrato 217/2018 ou a proibição de sua prorrogação iria ensejar custos administrativos ao Ministério da Economia para promover uma nova licitação, em um contexto em que a situação de irregularidade não mais persiste. 
25.	Isso porque, conforme visto, houve nova reestruturação na carreira de perito médico federal, de sorte que, atualmente, o Sr. José Eduardo Milori Cosentino está vinculado a outro órgão, o Ministério do Trabalho e Previdência. Isso significa que, atualmente, não mais subsiste qualquer infração ao estatuto de licitações e contratações. 
26.	Sendo assim, considerando que o desfazimento do ajuste não constitui medida necessária para restituir o estado de legalidade, somente implicando a realização de gastos públicos, compreendo que essa opção é medida contrária ao interesse público, não cabendo a sua adoção. 
27.	Tal conclusão é compatível com os princípios da razoabilidade e da proporcionalidade e com o disposto no art. 21 da LINDB, que apregoa a consideração das consequências administrativas de eventual decisão da esfera controladora pela invalidação de contratos.
28.	Por fim, estando os autos em meu gabinete, após a sua inclusão em pauta de julgamento, sobreveio pedido de sustentação oral formulado pelo representante legal do Sr. Francisco Eduardo Cardoso Alves, autor da representação. Considerando a competência do presidente do Colegiado para dispor sobre a matéria, informo que determinei, por meio de minha assessoria, que fosse dada ciência do requerimento àquela autoridade, de forma a possibilitar a apreciação do pedido, nos termos do art. 168 do Regimento Interno.
29.	De toda sorte, registro que a jurisprudência do TCU é pacífica no sentido de que o autor da denúncia ou representação não é reconhecido, automaticamente, como interessado no processo, devendo, para isso, demonstrar, de forma clara e objetiva, razão legítima para intervir nos autos. Considerando que tal aspecto não foi comprovado no expediente ora apresentado, compreendo que o requerimento deve ser rejeitado.
30.	Diante de todo exposto, VOTO por que seja adotada a deliberação que ora submeto a este Colegiado.
 
TCU, Sala das Sessões, em 21 de setembro de 2022.
BENJAMIN ZYMLER 
Relator